臺灣高等法院臺南分院刑事判決　　　　96年度上訴字第1180號
上　訴　人　臺灣嘉義地方法院檢察署檢察官
被　　　告　甲○○
指定辯護人　本院公設辯護人　乙○○
上列上訴人因被告違反毒品危害防制條例案件，不服臺灣嘉義地
方法院96年度訴字第653號中華民國96年9月26日第一審判決（起
訴案號：臺灣嘉義地方法院檢察署96年度偵字第4109號、96年度
毒偵字第798號），提起上訴，本院判決如下：
    主  文
原判決關於甲○○無罪部分撤銷。
甲○○販賣第二級毒品，未遂，處有期徒刑參年拾月。
扣案第二級毒品甲基安非他命貳包（驗後總淨重零點捌零伍公克
）均沒收銷燬，其外包裝貳個及行動電話壹具（序號0000000000
00000、含0000000000號行動電話門號SIM卡壹張）均沒收。
    事  實
一、甲○○前因施用第二級毒品案件，經原審法院於96年5月28
    日以96年度嘉簡字第735號判決判處有期徒刑3月確定（未構
    成累犯）。仍不知悔改，明知甲基安非他命係毒品危害防制
    條例所規定之第二級毒品，不得販賣、持有，竟基於意圖營
    利販賣第二級毒品甲基安非他命（下稱甲基安非他命）之犯
    意，於95年5月19日，以其所有門號0000000000號行動電話
    作為對外販賣甲基安非他命之聯絡工具（上開電話號碼均使
    用同一手機序號000000000000000、含SIM卡壹張），於接獲
    彭富財以號碼0000000000號行動電話撥打上揭行動電話與其
    聯繫購買甲基安非他命，並確定購買新台幣（下同）2,000
    元之數量及約妥交易地點後，由甲○○於96年5月19日18時
    28 分許，在址設嘉義市○○路355號之「部落格網咖店」前
    ，欲將其基於意圖販賣而販入以外之其他原因而持有之甲基
    安非他命交與彭富財而尚未交付之際，經警循線查緝而未遂
    ，並扣得其所有之第二級毒品甲基安非他命2包（驗後總淨
    重0.805公克），以及甲○○所有之供販賣第2級毒品用之手
    機1支，以及其所有供販賣第2級毒品罪所用之上開甲基安非
    他命包裝袋2只。甲○○因而未取得販賣毒品之款項2千元。
二、案經嘉義市警察局第二分局報告臺灣嘉義地方法院檢察署檢
    察官偵查起訴。
    理  由
壹、程序方面：
一、
  (一)按被告以外之人於檢察事務官、司法警察官或司法警察調查
    中所為之陳述，與審判中不符時，其先前之陳述具有較可信
    之特別情況，且為證明犯罪事實存否所必要者，得為證據，
    刑事訴訟法第159條之2定有明文。故依上開規定，被告以外
    之人於審判外之陳述例外地具有證據能力之要件為：被告以
    外之人於審判中到庭陳述；被告以外之人審判中之陳述與於
    檢察事務官、司法警察官或司法警察調查中所為之陳述（即
    審判外之陳述）不符；被告以外之人於審判外之陳述具有較
    可信之特別情況；審判外之陳述須為證明犯罪事實存否所必
    要。
  (二)又按法院所應調查之待證事項，依其內容，有實體爭點及程
    序爭點之分；而其證明方法，亦有嚴格證明及自由證明之別
    。實體之爭點，因常涉及犯罪事實要件之該當性、有責性及
    違法性等實體法上事項，均與發見犯罪之真實有關，自應採
    取嚴格之證明，故其證據調查之方式及證據能力，均受法律
    所規範，適用直接審理原則；至程序爭點，既非認定有無犯
    罪之實體審判，而僅涉及訴訟要件之程序上事項，自得採取
    自由之證明，其證據能力由法院審酌，並無直接審理原則之
    適用（最高法院93年度台上字第2251號判決參照）。關於刑
    事訴訟法第159條之2所謂「具有較可信之特別情況」係指依
    據先前陳述之背景，具有特別情況，致使其較審判中之陳述
    為可信時，即例外地賦予證據能力。至於是否先前陳述之背
    景具有特別情況，則需斟酌個案不同之情形具體予以認定，
    亦即依據陳述人於警詢時及法院審理中所為陳述時之「外部
    情況」（指陳述人該次之觀察、記憶、表達是否正確、陳述
    人有無虛偽陳述之動機等），從客觀上之環境或條件等情況
    加以觀察，加以綜合評斷陳述人於警詢中所為之陳述，是否
    具有較可信之狀況。
  (三)本件證人彭富財雖於原審法院審理時，翻異前開於警詢所為
    之證詞，然本院審酌各種外部情況，證人於警詢時已依照規
    定為全程錄音，有錄音光碟可稽，且彭富財於原審審理時，
    亦未提到其在警詢時有受強暴或脅迫等情形，且證人彭富財
    在偵查中亦未提及其在警詢時有受強暴、脅迫、詐欺、利誘
    等外力之干擾之情形，又原審傳訊證人彭富財作證時，亦已
    注意保障被告詰問之權利，並予被告陳述意見之機會，再參
    以證人與被告素無怨隙，衡情當無妄加構陷可能，是綜上所
    述，證人彭富財在警詢所述，自具有特別可信性，且因本件
    證人彭富財之證詞對於被告是否涉及本案之罪，具有關鍵之
    必要性，符合刑事訴訟法第159條之2傳聞證據例外之規定，
    證人彭富財於警詢時之陳述，應有證據能力。
二、按司法警察（官）對於自始即有犯罪故意之行為人，因達成
    犯罪調查目的之必要，佈設機會，與之對合，藉以蒐集證據
    ，且不違背法定程序者，自為法之所許。此與「陷害教唆」
    係對於原無犯罪故意之人，而以引誘、教唆等違法手段，設
    局誘陷，引發其犯意，致蹈陷犯罪者，因有害於公平正義，
    亦顯然違反人權之保障，其因此所取得之證據並無容許性之
    情形不同（最高法院93年台上字第1704號判決及91年台上字
    第5396號判決參照）。經查：本件有關被告於95年5月19日
    18時28分許擬販賣第二級毒品予證人彭富財部分，係因警方
    於民國96年5月19日查獲証人彭富財違反毒品危害防制條例
    案件後，因彭富財提供其曾向被告購買第二級毒品甲基安非
    他命之線索予嘉義市警察局第二分局員警，彭富財為配合警
    方查緝被告，因而向被告佯稱欲向被告購買毒品等情，業據
    証人彭富財於原審審理時証述明確，另被告於警方查獲彭富
    財之前之95年4月間，確曾販賣第二級毒品甲基安非他命予
    彭富財乙節，亦經原審判決確定，足見本件被告本即有販賣
    毒品甲基安非他命之犯意及犯行至明，是本件非屬陷害教唆
    ；被告原即有販賣毒品之意思，員警僅係利用機會加以誘捕
    ，使被告暴露其犯罪事證而加以逮捕偵辦，警方為達成犯罪
    調查目的之必要，由証人彭富財出面佯裝向被告購買毒品，
    藉以蒐集證據，自與一般所謂「陷害教唆」之情形有別，此
    外復無其他違反法定程序之情形，揆諸前開說明，本件取得
    之証據，並未違反憲法對於基本人權之保障，且於公共利益
    之維護有其必要性，因此所取得之證據資料亦有證據能力。
    辯護意旨認本件係屬陷害教唆，警方所取得之証據不得資為
    論罪科刑之依據等語，應屬無據，應不足採。
貳、認定被告有罪之理由：
一、訊據被告堅決否認有販賣犯行，辯稱，遭警查獲當日（96
    年5月19日）接獲證人來電，僅提及要前往該網咖店找伊，
    並不知道證人目的何在，伊一出店門口，即遭埋伏之員警逮
    獲；扣案甲基安非他命2包，係供己施用，並無販賣證人之
    意思等語。惟查：
  (1)前揭事實業據證人彭富財於警詢時供述：「我今日（19日）
    18 時28分許以0000000000號行動電話撥打00000000 00號行
    動電話予甲○○，當時我要以2000元向甲○○購買安非他命
    ，交易地點在嘉義市○區○○路355號前」等語屬實（警卷
    第16頁背面）；嗣於偵查中證述：「（19日是要找誰買？）
    甲○○，是警察叫我打電話給甲○○說要買毒品。」（偵卷
    96年偵字4109號偵卷第12頁），證人彭富財於警詢及偵查理
    中始終指認被告販賣第二級毒品之犯行不移，而互核其供證
    內容就向被告購買第二級毒品之基本犯罪構成要件事實，即
    由其以電話撥打被告所使用之00000000 00號行動電話與被
    告聯繫，並在上開處所與被告交易第二級毒品等情節均大致
    相符，並無重大瑕疵或矛盾存在。且參以證人彭富財於偵查
    中，經具結後仍為相同之供證，足見前開證述，係在其任意
    陳述之信用性已確受保障之情況下所作成，其可信度甚高，
    應堪憑採為真實，足證被告確有販賣第二級毒品之犯行無疑
    。
  (2)
  按法院對證人所為前後矛盾之證詞，不宜僅依表面觀察，發
    現其一有矛盾情形即全然摒棄不採，亦不應依證人事後之翻
    供即認其原先之證詞不實，法院為確實發現真實，仍有必要
    依前述證人人性弱點之角度深切觀察其前後所為不同之證述
    ，何者係真實可信，何者係事後為避免得罪被告所為迴護之
    詞，而不應採信，以作為判決之依據。
  雖證人彭富財於原審審理時另證稱：「5月19日就是第二分
    局警察拿搜索票到我家，有搜到吸食器，問我向何人買的，
    事實上是我向黑輪買毒品，甲○○拿給我的。到分局之後向
    我驗尿，警察要我打電話給甲○○，我問警察要多少，警察
    說二千元，我打電話給甲○○約在部落格，這時我在車上已
    經被上手銬，依我手機上面的通話紀錄，警察就是根據這樣
    抓人的。晚上九點多製作第一次警訊筆錄就是陳述這些，第
    二次警訊筆錄時第二分局主管意思要我說甲○○賣毒品給我
    的，我本來不想咬甲○○，而警察告訴我，我有協助辦案，
    我的筆錄會寫好一點。（警察要你說甲○○賣你毒品，這部
    分是否實在？）不是事實，實際上是黑輪賣給我毒品，甲○
    ○拿毒品給我。」（原審卷第72至74頁），惟由證人於原審
    審理時就被告業經判決確定之共同（或幫助）販賣第二級毒
    品之事實（即第1次96年4月25日甲○○販賣給我，第2次96
    年5月14日左右是甲○○介紹【黑輪】讓我認識，【黑輪】
    直接交付毒品給我）一節，起先於原審法院審理時亦翻異前
    詞，證稱皆係「黑輪」與伊接觸，被告並未參與其間；嗣恓
    惶不安、遲豫再三後，方娓娓證述被告共同（或幫助）販賣
    情節以觀，可知，證人於原審審理時之證述，顯為避免日後
    供毒來源斷絕，而不願據實供出毒品來源之迴護之詞，其在
    原審審理時，改口稱：於19日當日未向被告購買毒品云云，
    應非實情，不足採信。
  (3)此外並有被告自承所用以聯絡購買毒品電話之序號
    000000000000000號行動電話乙具（含0000000000號行動電
    話門號SIM卡乙張），且經警在被告處扣得之2包粉末，經鑑
    驗結果為甲基安非他命（驗後總淨重0.805公克），有高雄
    醫學大學附設中和紀念醫院檢驗報告2紙（見原審卷第45至
    46頁）可參。並有搜索扣押筆錄、扣押物品目錄表、扣押物
    品照片可資佐證（見警卷第19-23、27、28-30頁），本案罪
    證明確。
二、末按甲基安非他命係毒品危害防制條例第2條第1項第1款第2
    款所定之第2級毒品，物稀價昂，其持有販賣者，政府查緝
    甚嚴，風險甚高，且販賣第2級毒品之法定刑為7年以上有期
    徒刑，得併科鉅額罰金，刑責甚重，被告與購毒者彭富財，
    僅屬一般交情，自無甘冒重刑危險，平白轉讓之理。被告既
    否認販賣毒品甲基安非他命犯行，本院自無從查得其具體販
    入之實際利得金額，惟徵之甲基安非他命因物稀價昂，且為
    政府嚴予查緝之違禁物，凡販賣毒品者，苟無利可圖，應無
    甘冒被供出來源或被檢警查緝法辦之危險而平價供應他人之
    理，因此其販入之價格必較出售之價格低廉，或以同一價格
    販賣而減少毒品之份量，而有從中賺取買賣價差牟利之意圖
    及事實，應屬合理之認定，倘無差額利潤可圖或特殊情誼（
    如親戚關係），衡情其應不致於甘冒風險，無端平白將毒品
    給與他人吸食之可能，基上說明，堪認本件被告販入甲基安
    非他命之價格必較販出之價格為低，而有從中賺取差額利潤
    圖利之事實，是被告具有營利意圖甚明。
三、按意圖營利而販入第二級毒品，雖未及賣出，固應依販賣既
    遂罪論處。惟查本件依上所述，並無任何積極証據足資証明
    被告係基於意圖營利之犯意而販入第二級毒品甲基安非他命
    ，依有利被告認定之原則，自應認被告販賣予証人彭富財之
    甲基安非他命係基於意圖販賣而販入以外之其他原因而持有
    ，是本件尚難依「意圖營利而販入第二級毒品，雖未及賣出
    ，仍應依販賣既遂罪論處」之原則，認被告販賣甲基安非他
    命予彭富財之犯行，雖未將毒品甲基安非他命交付予彭富財
    ，仍應論以既遂罪，併此敘明。惟按刑法上未遂罪，係指已
    著手於犯罪行為之實行而不遂者而言，而所謂著手，係指犯
    人對於構成犯罪之事實開始實行而言。另販賣毒品行為是否
    既遂，應視買賣是否完成為斷，倘已締結買賣契約而尚未為
    標的物之交付，仍屬販賣未遂（最高法院96年台上字第3834
    號判決、89年台上字第2798號判決及86年台上字第2591 號
    判決意旨參照）。本件被告販賣予証人彭富財之甲基安非他
    命，依上所述，既係基於意圖販賣而販入以外之其他原因而
    持有，且於電話中復與彭富財談妥，由其以2千元之代價，
    將其持有之安非他命販賣予彭富財，並約定在址設嘉義市○
    ○路355號之「部落格網咖店」前交付甲基安非他命，足見
    其與彭富財之間確已達成買賣毒品甲基安非他命之合意，其
    顯已著手販賣甲基安非他命之犯行至明，是其未及將甲基安
    非他命交付予彭富財，揆諸上開說明，仍應論以販賣第二級
    毒品未遂罪，併此敘明。
四、綜上所述，被告罪証已明確，所辯要屬卸責之詞，均不足採
    ，其上開犯行，洵堪認定。
參、論罪科刑
一、按安非他命係屬毒品危害防制條例第二條第二項第二款所定
    第二級毒品。再稱買賣者，謂當事人約定一方移轉財產權於
    他方，他方支付價金。因此，交付己方持有之毒品，縱未取
    得對價，仍屬構成販賣毒品之部分要件行為。證人彭富財於
    上揭時、地，在警方授意下，向被告表示欲購毒品，其雖無
    實際購毒之真意，但被告既有販毒故意，且雙方已談妥數量
    價金，足見其顯已著手實施販毒行為，惟因未及將毒品交付
    與證人彭富財即為警查獲，核屬未遂。
二、核被告於上揭時、地，販賣第二級毒品甲基安非他命未遂之
    行為，係犯毒品危害防制條例第四條第六項、第二項之販賣
    第二級毒品未遂罪。至被告非法持有甲基安非他命低度行為
    ，已為其進而販賣高度行為所吸收，不另論罪。又被告販賣
    第二級毒品之行為僅止於未遂階段，為未遂犯，應依刑法第
    25 條第2項規定，減輕其刑。
三、公訴意旨認被告涉犯本件犯行（即起訴書所列犯罪事實(四)部
    分），與已判決確定之起訴書所載(一)、(二)之犯行相隔20 餘
    日，認被告所為該數次犯行，不具明顯可分之獨立性，認合
    於「接續犯」，而應論以單純一罪云云，然被告既分別基於
    共同販賣及單獨販賣之不同犯意，又被動受人所託而為前開
    犯行，自難認有接續為緊密數個犯行之意思，即難合致於接
    續犯之概念，附此敘明。
肆、撤銷改判之理由
一、原審疏未詳細調查，並詳為勾稽全案證據調查所得，即認本
    件係陷害教唆，被告被訴此部份犯行尚屬不能證明，因為被
    告此部份無罪之諭知，容有未洽。檢察官上訴意旨，指摘原
    判決採證不當，為有理由，自應由本院將原判決關於被告被
    訴無罪部分予以撤銷改判。
二、爰審酌被告國中畢業之智識程度；無視於毒品對於健康之戕
    害及國家杜絕毒品犯罪之禁令，除自身施用第二級毒品外，
    仍販賣毒品與他人，使人沉迷於毒癮，無法自拔，輕則戕害
    身心，重則引發各種犯罪，實為多種犯罪之源頭，對社會治
    安有相當程度影響及所生之危害，其行為固值非難。惟被告
    販賣毒品之數量亦非龐大，被告亦未因前開販賣行為而獲得
    鉅大利益，又被告於本件審理辯論時仍否認犯行，沒有悔意
    等一切情狀，量處如主文第2項所示之刑。
三、末扣案之甲基安非他命2包（驗後總淨重0.805公克），均係
    查獲之第二級毒品，應依毒品危害危制條例第18條第1項前
    段規定宣告沒收銷燬。扣案之前開毒品外包裝2個，係用於
    包裹毒品，防其裸露、逸出、潮濕，便於販賣之用，且屬被
    告所有，應依毒品危害防制條例第19條第1項規定沒收之。
    另扣案序號000000000000000號行動電話乙具（含
    0000000000 號行動電話門號SIM卡乙張），係被告供販賣第
    二級毒品所用之物品，已經認定，且係被告所有，業據其供
    陳在卷（原審卷第76頁），亦應依毒品危害防制條例第19第
    1項前段宣告沒收。
伍、論罪法條
一、刑事訴訟法第369條第1項前段、第364條、第299條第1項前
    段。
二、毒品危害防制條例第4條第2項、第6項、第18條第1項前段、
    第19條第1項。
三、刑法第11條前段、第25條第2項。
本案經檢察官羅清溪到庭執行職務。
中　　華　　民　　國　　96　　年　　12　　月　　11　　日
                  刑事第四庭    審判長法　官 吳志誠
                                      法　官 陳珍如
                                      法　官 羅心芳
以上正本證明與原本無異。
如不服本判決，應於收受本判決後十日內向本院提出上訴書狀。
其未敘述上訴理由者並得於提起上訴後十日內向本院補提理由書
狀（均須按他造當事人之人數附繕本）「切勿逕送上級法院」。
　　　　　　　　　　　　　　　　　　　書記官 蔡振豐
中　　華　　民　　國　　96　　年　　12　　月　　11　　日
所犯法條：
毒品危害防制條例第4條第2項、第6項
製造、運輸、販賣第二級毒品者，處無期徒刑或7 年以上有期徒
刑，得併科新臺幣7百萬元以下罰金。
前五項之未遂犯罰之。
